臺灣臺中地方法院民事判決　九十二年度訴字第二一六六號
　　原　　　告　丁○○
　　訴訟代理人　林軍男律師
　　被　　　告　丙○○
　　　　　　　　甲○○
　　訴訟代理人　乙○○
當事人間確認優先承買權事件，本院於民國九十三年二月十七日言詞辯論終結，判決
如下：
    主      文
原告之訴駁回。
訴訟費用由原告負擔。
    事      實
甲、原告方面：
  一、聲明：
  （一）確認原告就台中市南屯區○○○段第七五三之九、七五三之十、七五四號三
        筆土地（下稱系爭土地），有優先購買權存在。
  （二）被告等就系爭土地之買賣行為，准原告以同一條件承購。
  （三）被告甲○○應將系爭土地臺中縣中興地政事務所於民國九十二年八月十二日
        ，以拍賣為原因所為之所有權移轉登記塗銷。被告丙○○應將系爭土地按被
        告甲○○拍定之同一條件出售予原告，並辦理所有權移轉登記予原告。
  二、陳述：
  （一）系爭土地原為訴外人黃振銓（即原告與被告丙○○之父）所有，於民國八十
        年六月間移轉登記為其兄即被告丙○○所有，八十五年五月十五日，被告丙○○將系爭土地設定最高限額抵押權予臺中商業銀行股份有限公司南屯分行
        （下稱臺中商銀），嗣經臺中商銀聲請強制執行，由鈞院執行處以九十一年
        度執三字第二三六六六號受理，並由被告甲○○得標，以新臺幣（下同）一
        百八十萬元買受台中市南屯區○○○段第七五三之九地號之土地，以五十五
        萬元買受同段第第七五三之十地號之土地，以四十萬元買受同段第七五四地
        號之土地，總計二百七十五萬元，並均於九十二年八月十二日為所有權移轉
        登記。
  （二）惟早於八十年年底，原告為競選台中市市議員，即口頭約定以每月租金五、
        六千元，向被告丙○○承租系爭土地，並鳩資一百五十萬元於系爭三筆土地
        上興建未辦理保存登記之鋼骨結構之鐵皮屋乙棟（下稱系爭鐵皮屋），作為
        競選市議員之籌備處，當選後則改作議員服務處，使用迄今已超過十年，構
        造完整具獨立使用之空間機能，多次增設內部設備，耗費不貲，並非臨時搭
        設，依土地法第一百零四條及修正後民法第四百二十六條之二，被告丙○○
        出賣系爭土地時，原告既為系爭土地之基地承租人，即有依同樣條件優先承
        買之權。原告於知悉拍定後，即具狀處聲明係就系爭土地有優先承買權，並
        願以拍賣之同一價格承買系爭土地，應准原告以同一條件購買系爭土地。是
        現所有權人即被告甲○○應將前揭所有權移轉登記塗銷，被告丙○○應將系
        爭土地按被告甲○○拍定之同一條件出售予原告，並辦理所有權移轉登記予
        原告。
  （三）被告丙○○借款及設定抵押權、地上權當時，並未另行書立被告甲○○所指
        稱「要求債務人書立文件切結或聲明系爭土地係自用，並未出租或出借他人
        使用」之切結書。縱令有之，銀行借款之切結書係被告丙○○所為，與原告
        無關，並無礙於原告租賃契約之成立。而系爭鐵皮屋上雖噴有「奕昶實業有
        限公司」、「奕昶電腦排版打字行」之標示，但「奕昶實業有限公司」未設
        址於該處，此僅係原告基於與該公司負責人黃正禮（原告之三哥）之兄妹情
        誼，允許其於服務處外噴漆作為廣告之用而已，至於奕昶實業有限公司招牌
        匾額係家族象徵之物。
  三、證據：提出民事執行處函、聲明優先承買狀、民事執行處通知、照片六幀、地
      籍圖乙紙、聲請傳喚證人黃振銓。
乙、被告甲○○方面：未於最後言詞辯論期日到庭，據其之前到庭及具狀之聲明及陳
    述如下：
  一、聲明：原告之訴駁回。
  二、陳述：
  （一）系爭鐵皮屋外觀雖為「丁○○服務處」，惟其上尚有「奕昶實業有限公司」
        、「奕昶電腦排版打字行」之標示，是不能僅憑外觀之標示，即認原告有出
        資建築之事實。
  （二）依常情原告若於八十年底欲參選市議員，為人兄長之被告丙○○理應出錢出
        力，無償提供系爭土地上之鐵皮屋做為原告服務處之用，而被告丙○○竟然
        未出錢還要收原告之租金，且原告還要透過父親向丙○○承租，實悖離常情
        。
  （三）又依銀行一般借貸之慣例，債務人丙○○以系爭土地向台中商銀借款、設定
        抵押權時，該行理應要求被告丙○○書立文件切結書，聲明未將系爭土地租
        屋或出借；再者，被告甲○○於系爭土地拍定前曾多次前往現場看屋，然從
        未見系爭鐵皮屋開門使用，是原告空言主張其乃系爭土地之承租人，實不足
        採。
  三、證據：提出照片八幀，土地登記謄本一份。
丙、被告丙○○方面：未於最後言詞辯論期日到庭，據其之前到庭及具狀之聲明及陳
    述如下：
  一、聲明：原告之訴駁回。
  二、陳述：
  （一）我不清楚我有幾筆地，大約有六、七筆土地，第一次把鐵皮屋那塊地出租給
        原告，我把三筆地出租，地號幾號我不知道。八十年間不知何時出租給原告
        ，原告口頭跟我說她要租，因為原告要競選，我忘記她在何地跟我講。並未
        寫契約書，也沒有說要租多久。土地出租後才蓋系爭鐵皮屋，我不知道是八
        十年何時蓋的，租了以後，我不知道多久以後蓋的，房子是原告出錢找人蓋
        的，她找何人蓋的我不清楚，我不記得花多久的時間蓋好的。鐵皮屋蓋好是
        要籌備競選用的，我哥哥黃正禮的奕昶公司設在同一巷子裏，但未在鐵皮屋
        營業過，只是在屋子外噴漆做廣告用的而已，公司的匾額掛在那邊是比較好
        認路。
  （二）租金每月大約五千元左右，租金大部分是原告直接拿現金給我的，時間不一
        定，沒有限定哪一天，有遇到的時候就把租金拿給我，有時候也會交給家裡
        的人再拿給我，我最近半年在大陸，最近才回來，我不記得她上次何時拿給
        我租金，我不知道我多久沒有跟她拿租金。上一次的租金是我太太拿給我的
        ，是一年多前拿給我的，我太太那次給我幾個月份的租金我不清楚。上一次
        原告直接交給我租金的時候我不記得了，我也不記得是在何地交多少錢給我
        。
丁、本院依職權調閱本院執行處九十一年執字第二三六六六號卷宗，並函臺中商業銀
    行股份有限公司查債務人丙○○、張秀燕以系爭土地向該行貸款時設定抵押權、
    地上權之文件資料。
    理      由
一、本件被告受合法之通知，無正當理由，未於最後言詞辯論期日到場，核無民事訴
    訟法第三百八十六條所列各款之情形，爰依原告聲請，由其一造辯論而為判決。
二、系爭土地原為訴外人黃振銓（即原告與被告丙○○之父）所有，於民國八十年六
    月間移轉登記為原告之兄即被告丙○○所有，八十五年五月十五日，被告丙○○
    將系爭土地設定最高限額抵押權予臺中商銀，嗣經臺中商銀聲請強制執行，由本
    院執行處以九十一年度執三字第二三六六六號受理，並由被告甲○○得標，以一
    百八十萬元買受台中市南屯區○○○段第七五三之九地號之土地，以五十五萬元
    買受同段第七五三之十地號之土地，以四十萬元買受同段第七五四地號之土地，
    總計二百七十五萬元，並均於九十二年八月十二日為所有權移轉登記，而系爭鐵
    皮屋之坐落跨連系爭三筆土地等情，為兩造所不爭，復有土地登記謄本、兩造提
    出之照片，並經本院依職權調閱本院執行處九十一年執字第二三六六六號卷宗查
    核屬實，堪信真實。
三、原告主張於八十年年底為競選台中市市議員，即口頭約定以每月租金五、六千元
    ，向被告丙○○承租系爭土地，並鳩資一百五十萬元於系爭三筆土地上興建系爭
    鐵皮屋，先後作為競選籌備處及服務處，依土地法第一百零四條及修正後民法第
    四百二十六條之二規定，於被告丙○○出賣系爭土地時，有優先承買權。被告丙○○雖亦自認確有將系爭土地租與原告建屋，惟為被告甲○○所否認，故原告就
    有利於己之租地建屋事實，自應負舉證責任。經查：
（一）原告與被告丙○○間並無任何書面之租賃契約書存在等情，為原告與被告丙○○所自承。原告雖主張租地建屋而有給付租金情事，惟就租金之數額稱：「租
      金每個月大約五、六千元，夏天用電比較多所以會多一、二千元」，與被告丙○○稱：「租金每月大約五千元左右」，及證人即原告與被告之父黃振銓到庭
      證稱：「租金大約五、六千元」，已不一致；又就租金之給付時間，原告稱：
      「我都是每個月拿現金給我哥哥（即被告丙○○），我均按月給付」，與被告
      丙○○稱：「租金大部分是原告直接拿現金給我的，時間不一定，沒有限定哪
      一天，：：我最近半年在國外最近才回來，我不記得她上次何時拿給我租金，
      我不知道我多久沒有跟她拿租金」，及證人黃振銓證稱：「每個月有沒有按時
      給付我不清楚，但是都有給付租金，」等語，亦不相符；再就最近一次（九十
      二年十二月份）租金之給付情形，原告稱：「：：我哥哥出國的時間都很短，
      若是沒有遇到我哥哥就把租金拿給我父親，因為我父親認為牽涉到媳婦是外人
      ，所以要弄清楚比較好，上一次直接拿給我哥哥租金是何時我不記得：：最後
      一次的租金是在今年十二月十日以前拿給我父親及母親」，與被告丙○○所稱
      ：「上一次的租金是我太太拿給我的，是一年多前拿給我的，：：我不清楚租
      金的事情，因為我剛回來，這段期間原告給我幾次租金我不清楚」等語，及證
      人黃振銓證稱：「十二月初的租金是原告直接給丙○○的太太，我不知道上次
      的租金是否有交給丙○○」等語，顯有齟齬，足見原告就租金之主張，與被告
      丙○○之陳述及證人黃振銓之證詞出入甚大，此外原告並無其他證據證明租金
      給付之事實，顯屬無據。
（二）原告復主張系爭鐵皮屋僅有其使用，奕昶實業有限公司並未使用，噴漆是作為
      廣告之用而已等語。惟查，系爭鐵皮屋除有「丁○○服務處」、「奕昶實業有
      限公司」「奕昶電腦排版打字行」之噴漆字樣外，更有「奕昶實業有限公司」
      之招牌懸掛於鐵門之上，有現場照片在卷可按，原告雖稱該招牌係「家族象徵
      之物」，惟與招牌為營業使用之物之常情不合；被告丙○○雖稱：「掛在那邊
      是比較好認路，奕昶公司是設在同一巷子裡面」等語，然該招牌既懸掛於出入
      鐵門之正上方，其上又未繪有任何方向之標示，是被告丙○○所稱，委無可取
      。故原告主張系爭鐵皮屋即係僅供原告使用，亦屬無據。
（三）被告丙○○於八十五年五月十五日，將系爭土地及其他三筆土地共同設定最高
      限額抵押權予臺中商銀，該設定契約書第二條約定：「債務人、擔保物提供人
      切實聲明所提供之擔保物完全為擔保物提供人合法所有，他人並無任何權利。
      如日後發生糾葛致使抵押權人受有損害時，債務人、擔保物提供人均願連帶負
      責完全賠償」，被告丙○○並於八十五年五月二十日書立切結書，聲明：「所
      提供之抵押物目前未出租與任何人，嗣後亦絕不出租他人使用，如有任何人主
      張租賃關係時，願受偽造文書及背信之刑責，並願將全部未到期之合會金及放
      款壹次償還」，有抵押權設定契約書及切結書影本在卷足佐，是以若原告就系
      爭土地若與被告丙○○確有租賃關係，被告丙○○當不致甘冒風險而為虛偽之
      切結。足見原告與被告丙○○就系爭土地，並無租賃關係，原告為有租賃關係
      之上開相反主張，咸係臨訟砌詞，洵屬無稽。
四、綜上所述，原告主張因其於系爭土地上有租賃關係，從而確認其有優先購買權，
    被告等就系爭土地之買賣行為，准原告以同一條件承購，進而請求被告甲○○應
    將系爭土地臺中縣中興地政事務所於民國九十二年八月十二日，以拍賣為原因所
    為之所有權移轉登記塗銷，及被告丙○○應將系爭土地按被告甲○○拍定之同一
    條件出售予原告，並辦理所有權移轉登記予原告云云，皆無理由，應予駁回。
五、兩造其餘訴訟資料及攻擊防禦方法經本院審酌後，認與判決結果尚不生影響，無
    一一論述必要，附此敘明。
六、結論：本件原告之訴為無理由，依民事訴訟法第三百八十五條第一項前段、第七
    十八條，判決如主文。
中　　　華　　　民　　　國　　九十三　　年　　　三　　　月　　　九　　　日
                                        臺灣臺中地方法院民事第二庭
~B法　　　官　陳宗賢
正本係照原本作成
如對本判決上訴，須於判決送達後廿日內向本院提出上訴狀。
中　　　華　　　民　　　國　　九十三　　年　　　三　　　月　　　九　　　日
~B法院書記官
